【裁判字號】    92,上訴,458
【裁判日期】    920319
【裁判案由】    妨害自由
【裁判全文】
臺灣高等法院刑事判決                            九十二年度上訴字第四五八號
    上  訴  人
    即  被  告  丙○○
    選任辯護人  彭火炎律師
                張玉琳律師
右上訴人因妨害自由案件，不服臺灣新竹地方法院九十一年度訴字第四三三號，中華
民國九十二年一月九日第一審判決（起訴案號：臺灣新竹地方法院檢察署九十一年度
偵字第二二三六號）提起上訴，本院判決如左：
    主  文
上訴駁回。
丙○○緩刑貳年。
    事  實
一、丙○○為設在新竹縣竹北市縣○○街二九巷六號十一樓「聯工人力資源管理顧問
    有限公司」( 下稱：聯工公司 )負責人黃秀梅之女，並為該公司之實際負責人，
    於民國九十年八月二十七日自印尼國仲介外勞甲○○○  ＡＰＲＩＬＩＹＡＮＴ
    Ｉ女子至新竹縣竹東鎮○○路七七巷四弄十四號高愛盧住處看
    因高文傑死亡，且高愛盧不再需求外籍監護工，乃要丙○○將該外勞帶回代管等
    候轉換新雇主，丙○○即於九十一年四月六日晚間將該外勞帶回聯工公司兼其住
    宅處，並讓該外勞暫睡在聯工公司辦公室內。迨至翌日早上十時三十分許，丙○○即指派該外勞整燙屋內衣物，後因見該外勞頻頻以行動電話使用印尼語與他人
    交談，懷疑該外勞有與他人談論前往某處餐廳工作事宜，為怕該外勞於其看管期
    間逃離聯工公司另行受僱他人，造成該公司之麻煩，遂要求該外勞交出行動電話
    給其保管，然遭外勞所拒，雙方即發生爭執，丙○○竟憤而持掃帚毆打外勞甲○○○  ＡＰＲＩＬＩＹＡＮＴＩ之頭部及背部成等成傷 (傷害部分，業據告訴人
    甲○○○  ＡＰＲＩＬＩＹＡＮＴＩ於原審撤回告訴後，經原審判決公訴不受理
    確定)。嗣丙○○於九十一年四月七日下午四時三十分許因有事要離開聯工公司
    ，惟因不願該外勞一人獨自留在聯工公司之辦公室內，且於餘怒未消情形下，竟
    萌生剝奪該外勞行動自由之犯意，先指使該外勞甲○○○  ＡＰＲＩＬＩＹＡＮ
    ＴＩ走入與聯工公司辦公室相通之陽臺內，再將陽台之落地門上鎖，而將甲○○○  ＡＰＲＩＬＩＹＡＮＴＩ私行拘禁在聯工公司之陽臺處，剝奪其行動自由，
    迨至當日晚間十時許，丙○○返回聯工公司，始打開陽臺落地門之鎖，將甲○○○  ＡＰＲＩＬＩＹＡＮＴＩ放出，而甲○○○  ＡＰＲＩＬＩＹＡＮＴＩ於遭
    丙○○拘禁期間曾以行動電話聯絡其在臺親屬乙○○告知其遭拘禁之事，惟因無
    法清楚陳述聯工公司所在地址，乃經乙○○聯繫該外勞之在臺胞姐，再向新竹縣
    政府外勞諮詢服務中心查詢聯工公司地址，旋於九十一年四月八日早上十一時許
    由外勞諮詢服務中心查察員彭政宗陪同乙○○等人前往聯工公司找尋甲○○○
    ＡＰＲＩＬＩＹＡＮＴＩ，並對於丙○○製作談話紀錄，因而查悉本案。
二、案經被害人甲○○○  ＡＰＲＩＬＩＹＡＮＴＩ訴請臺灣新竹地方法院檢察署檢
    察官偵查起訴。
    理  由
一、訊據上訴人即被告丙○○固供承有於右揭時地見告訴人甲○○○  ＡＰＲＩＬＩ
    ＹＡＮＴＩ不停地打手機，並說其阿姨要帶其到餐廳工作，雙方乃發生爭執，惟
    矢口否認其有妨害自由之犯行，辯稱：其於四月七日下午三時許曾打電話給竹北
    分局之警員，要警員將告訴人帶走，惟因警員說這是屬於外事警察的事情，且因
    當日適逢假日，須至翌日才能處理，其於當日下午四時許離開聯工公司時，並未
    將辦公室通往陽台之落地門上鎖而將告訴人鎖在陽台云云。又上訴人所提出之上
    訴狀辯稱：１. 告訴人在新竹縣政府勞工局談話紀錄稱「昨天（指四月七日）一
    整天沒給我食物吃，一直到下午五時才給我兩個統一麵包吃」，足證該四月七日
    下午五時並無被拘禁在陽台之事實，否則被告如何在當日下午五時拿麵包給關在
    陽台之告訴人吃？２. 告訴人供稱其於四月七日晚上睡在辦公室內，則其在四月
    七日晚上既得隨時開門外出離開，上訴人何以要在四月七日下午四時三十分起至
    下午十時許要將告訴人關在陽台妨害自由？３. 告訴人於告訴狀指稱上訴人於將
    其傷害時，曾出言要告訴人離開上訴人住處，而伊不敢離開，是以在上訴人要求
    告訴人離開而不可得情形下，上訴人焉須強制拘禁告訴人於陽台？４. 又辯護人
    之上訴理由兼辯護意旨狀補稱：告訴人於九十一年四月八日在新竹縣政府勞工局
    彭政宗所作之談話紀錄內容，告訴人根本未提到上訴人確有於前一日將其拘禁陽
    台之指訴。
二、經查，前開妨害自由之事實，業據告訴人於偵訊、原審及本院調查時指訴甚詳。
    證人即新竹縣政府外勞諮詢服務中心查察員彭政宗於偵訊時證述：其於九十一年
    四月八日早上陪同乙○○（告訴人之阿姨）等人前往聯工公司找尋告訴人甲○○○  ＡＰＲＩＬＩＹＡＮＴＩ時，曾對被告製作談話紀錄，被告承認有拿掃帚打
    外勞，至於談話紀錄雖然沒有寫被告承認將外勞關在陽台，惟被告當時確有承認
    外勞不聽話，被告將外勞關在陽臺，但有給外勞麵包吃等語 (詳偵查卷宗第二十
    頁)。參酌上訴人於四月七日下午三時既已與告訴人發生爭執，其於當日下午四
    時欲離開公司迄當晚約十時許始欲返回，時間甚為長久，如讓該外勞一人獨留在
    辦公室內，恐其單獨在辦公室內會有不利於聯工公司或上訴人之行為，告訴人指
    上訴人因而將告訴人鎖在陽台之事，並稱上訴人當時先外出不久買回麵包送給告
    訴人吃，於當日下午四時三十分上訴人再外出，其指訴乃合於一般常情。上訴人
    也供承確於當時有外出後買回來麵包送給告訴人當晚餐吃，嗣上訴人再外出，獨
    留告訴人一人在上址，僅否認有將陽台之落地門上鎖，足見告訴人之指訴，有補
    強證據，足以採信。上訴人指原審之判決僅憑告訴人之指訴為唯一證據，無其他
    補強證據佐證云云，自不足取。
三、至於上訴人上述上訴狀及辯護人之上訴理由及答辯狀所指上述事項，並不能作為
    上訴人有利之認定，其詳情如下：１. 上訴人係於四月七日下午四時外出後，不
    久即買回來麵包即送給告訴人食用，其約於當日下午四時三十分再外出，上訴人
    自辦公室內將鎖打開，將麵包送入陽台內即可完成送麵包之工作，上訴人當時確
    有送給告訴人麵包，已據告訴人於偵審中供明，並為上訴人於本院所自承，則上
    訴人並非不能將麵包送入關在陽台之告訴人。２. 聯工公司及上訴人之住處既均
    係在同一處所，上訴人於四月七日晚上約十時返家後，打開陽台之門鎖，將告訴
    人自陽台放入辦公室內，告訴人可睡在辦公室內，因當時上訴人已在屋內，告訴
    人在辦公室內之任何舉動，必為上訴人所得知，上訴人自不必害怕告訴人在辦公
    室內會有何不利上訴人或其公司之行為，故當日晚上讓告訴人在辦公室內自由活
    動，不須拘禁告訴人，惟此部分行為不能推定上訴人不可能於當日下午四時三十
    分至十時許將告訴人關在陽台之行為。３. 雖上訴人與告訴人於四月七日上午十
    時三十分許發生爭吵時，上訴人曾命告訴人離開聯工公司，告訴人因有其他顧慮
    而不敢離去，固據告訴人於原審供明，但因上訴人於當日下午四時欲離開公司迄
    當晚約十時許始欲返回，時間甚為長久，如讓該外勞一人獨留在辦公室內，恐有
    不利於公司或上訴人之行為，乃一般人會產生之顧慮，故上訴人為避免受害，未
    考慮觸法之問題，而將告訴人關在陽台，並非不可能。上訴人雖曾命告訴人離去
    ，乃爭吵時一時氣憤未深思熟慮所致，嗣後再考慮如告訴人離去而行蹤不明，告
    訴人係來聯工公司後始發生行跡不明之事，告訴人又係其公司所仲介，縱無責任
    ，也會有麻煩，故上訴人嗣後深思後，改變主意，不願告訴人離去，並怕告訴人
    如一人在辦公室恐有不利於公司或上訴人之行為等上訴人內心之動機，殊非外人
    所得知悉，故並不能以爭吵時曾命告訴人離去未果，即認上訴人要求告訴人離去
    不可得之情形下，嗣後不會將告訴人拘禁於陽台。４. 告訴人於九十一年四月八
    日在新竹縣政府勞工局彭政宗所作之談話紀錄內容，告訴人根本未提到上訴人確
    有於前一日將其拘禁陽台之供述，乃因該談話紀錄係採一問一答之方式，當時並
    未有問到是否上訴人有將告訴人關在陽台之事，告訴人當時未為陳述被關在陽台
    之事，乃詢問及作答之陳述不完整所致，有該談話紀錄附在偵查卷可稽，自不能
    作為告訴人未被拘禁之有利證據。
四、綜上所述，上訴人之事證明確，所辯係卸責之詞，不足採信。請求傳訊證人即上
    訴人之子陳御凡，以證明四月七日伊要帶其外出時，未有拘禁告訴人之行為云云
    。惟據上訴人稱陳御凡年僅十歲，顯然證人甚年幼，對於週圍之事物，所見必不
    透徹，其又係上訴人之子，所為之證詞，難免偏頗之虞，又本案事證己明確，自
    無傳訊該證人之必要。
五、核上訴人所為，係犯刑法第三百零二條第一項之私行拘禁罪。原審此部分以上訴
    人罪證明確，因依刑法第三百零二條第一項、第四十一條第一項、罰金罰鍰提高
    標準條例第一條前段、第二條之規定，並審酌上訴人犯罪之動機、目的、手段、
    告訴人遭私行拘禁之時間不短、所生危害等犯罪之一切情狀，量處有期徒刑肆月
    ，並諭知如易科罰金以佰元折算一日。認事用法及量刑，核無不當。被告上訴
    意旨否認犯罪，指摘原判決不當，非有理由，應予駁回。姑念上訴人前未曾受有
    期徒刑以上刑之宣告，有本院全國前案紀錄表附卷可稽，其因一時失慮，偶罹刑
    典，事後已就與本案相關連之傷害部分與告訴人達成民事和解，賠償告訴人新台
    幣五萬元，經告訴人撤回傷害之告訴在案（見原審卷一一０頁筆錄），尚具悔意
    ，經此刑之宣告後，應知警惕而無再犯之虞，本院因認所宣告之刑以暫不執行為
    適當，予以宣告緩刑貳年，以勵自新。
六、公訴意旨另以：被告於九十一年四月八日上午七時三十分許起至十一時止，再度
    將告訴人拘禁，迨至當日上午十一時許，告訴人親屬乙○○會同外勞諮詢服務中
    心查察員彭政宗等人來至聯工公司，被告方將告訴人釋放，因認為被告此部分亦
    涉有刑法第三百零二條第一項之私行拘禁罪嫌。經查：
  (一)按犯罪事實應依證據認定之，無證據不得推定其犯罪事實，刑事訴訟法第一百五
    十四條定有明文。倘積極證據不足以為不利於被告事實之認定時，即應為有利於
    被告之認定，更不必有何有利之證據，最高法院三十年上字第八一六號亦著有判
    例。又按告訴人之告訴，係以使被告受刑事訴追為目的，是其陳述是否與事實相
    符，仍應調查其他證據以資審認；而被害人之陳述如無瑕疵，且就其他方面調查
    又與事實相符，固足採為科刑之基礎，倘其陳述尚有瑕疵，則在未究明前，遽採
    為論罪科刑之依據，即難認適法，最高法院著有五十二年臺上字第一三○○號、
    六十一年臺上字第三○九九號判例可資參照。
  (二)訊據上訴人堅決否認有此部分妨害自由犯行，辯稱：其於當日早上接送小孩上學
    後，即返回聯工公司與職員李慧玲等正常上班，當日並有林善前往聯工公司維
    修電腦，而告訴人則坐在公司通往陽臺之門檻上，並在公司各處自由活動，其並
    無將告訴人拘禁於辦公室陽臺處等語。經查，告訴人於原審調查時雖指訴：其於
    當日七時三十分許起至十一時止，曾遭上訴人再度將其拘禁在聯工公司之陽臺處
    等語。惟觀之告訴人提出告訴時所書寫之告訴狀內，既記載：「八日早上七時三
    十分，被告再度將我反鎖在陽臺，至九點多才開門並叫我工作 (洗衣服)，至將
    近十一點，我阿姨及表姐、表姐夫帶著縣政府外勞諮詢中心的彭政宗先生及竹北
    分局一位黃姓員警前來搭救。」乙節，則告訴人指訴其於上開時日遭被告拘禁之
    時間既有歧異，所述有再度遭拘禁情節，即非無疑。而告訴人於九十一年四月七
    日下午四時三十分許至當日晚間十時許雖曾遭上訴人私行拘禁於聯工公司陽臺處
    ，惟被告於當日晚間十時許打開陽臺落地門將告訴人放出後，告訴人既已回復行
    動自由，且告訴人亦陳稱其當晚仍暫睡在聯工公司辦公室地磚上等語，則告訴人
    於當晚既可自行打開辦公室門鎖離去聯工公司，足見上訴人已無意剝奪告訴人之
    行動自由，參以上訴人於翌日既未與告訴人發生爭執，則上訴人是否會再度起意
    私行拘禁告訴人，要非無疑。再者，證人即聯工公司之職員李慧玲於原審證述：
    其當日八點一進到辦公室就看到外勞 (指告訴人)在廁所洗東西，廁所在辦公室
    的旁邊，她在客廳及客廳旁邊的陽臺處走來走去，外勞洗完衣物就走到陽臺曬東
    西，再來就擦地板、掃地板，之後外勞就坐在後陽臺的門檻上，好像在看書，嗣
    後外勞親戚來找她時，外勞就從後陽臺那邊自己跑出來，外勞坐在後陽臺 (門檻
    )上面背對著我們等語。且證人林善於原審亦結證：其於當日早上九點到聯工
    公司維修電腦到十一點離開期間，有看到一位外勞即告訴人，當時外勞坐在陽臺
    門檻那邊，她有回過頭來，其就跟她打招呼，而在其維修電腦的時候，外勞有在
    辦公室走來走去，並有到廁所，嗣後外勞親戚來的時候，外勞自己就從陽臺門檻
    那邊走出來等情綦詳。上述兩位證人已就告訴人當日早上八時許至十一時許係在
    聯工公司辦公室自由活動，並坐在辦公室通往陽臺之門檻上等情，證述明確，足
    見上訴人此部分所辯，應堪採信。至證人即新竹縣政府外勞諮詢服務中心查察員
    彭政宗雖於偵訊時證稱：其當日到聯工公司去時，門是打開的，其等一進去並未
    見到外勞，其就表示來意，說要見該名外勞，被告就把辦公室旁陽臺的門打開，
    叫外勞進來等語。惟證人彭政宗於原審調查時既證稱：「 (問：當天你們到現場
    去的時候情形如何？)答：進到公司裡面，是一個職員開門，我們猛然一看，是
    通往陽臺的門好像打開又關起來，外勞就從陽臺跑出來，向乙○○用印尼話申訴
    。」、「 (問：你何時看到被告出現？)答：我們進到屋內之後沒有多久，外勞
    跑過來之後，我就看到被告從辦公室的座位站起來走向我們。」、「 (問：你當
    天有無看到被告把陽臺的門打開讓外勞出來的情形？)答：沒有。」等語，核與
    證人李慧玲於原審證述：當日乙○○到聯工公司來，是縣政府勞工局的人問我，
    是否有一位外勞，被告就在他的座位上比陽臺說，是不是那位外勞，告訴人就從
    陽臺處衝出來抱住乙○○在哭等語。及證人林善於原審證述：其當時在李慧玲
    旁邊的座位上修電腦，當時被告在他的座位上，我只看到告訴人跑出來，被告並
    沒有走過去把陽臺的門打開，被告在他的位置上並沒有移動等情相符，從而自難
    僅憑證人彭政宗於偵訊時之證詞，採為不利於上訴人之認定。又證人乙○○雖於
    偵訊時證稱：其當日到聯工公司時，見到告訴人蹲在陽臺，是上訴人開門，告訴
    人才出來等語，惟與告訴人所稱其當日係坐在陽臺門裡面的地板等乙○○等情不
    符，則乙○○於上開時日是否確有見到被告開啟陽臺落地門讓告訴人進入屋內，
    尚非無疑。況其係告訴人之親屬（告訴人之祖父與乙○○之母親是姊弟關係，已
    據證人乙○○於本院陳明），所為之證言難免有偏頗之虞，尚難採信，是告訴人
    此部分之指訴，即難採信。此外復查無其他積極證據足資證明上訴人涉有該部分
    犯行，應認為被告所涉此部分犯行尚屬不能証明。
  (三)原審就此部分以公訴人既認為上訴人所涉此部分犯行如果成立，與其所犯上開有
    罪之妨害自由犯行間，具有連續犯之裁判上一罪關係，此部分不另為無罪之諭知
    ，亦無不合。此部分為上訴效力所及，並此敘明。
據上論斷，應依刑事訴訟法第三百六十八條，刑法第七十四條第一款，判決如主文。
本案經檢察官施慶堂到庭執行職務。
中      華      民      國      九十二      年      三      月  十九    日
                              臺灣高等法院刑事第三庭
                                  審判長法  官  張  連  財
                                        法  官  黃  金  富
                                        法  官  張  傳  栗
右正本證明與原本無異。
如不服本判決應於收受送達後十日內向本院提出上訴書狀，其未敘述上訴之理由者並
得於提起上訴後十日內向本院補提理由書（均須按他造當事人之人數附繕本）。
                                        書記官  初  玲  玲
中      華      民      國    九十二    年      三      月      二十    日
附錄：本案論罪科刑法條全文
刑法第三百零二條第一項
私行拘禁或以其他非法方法，剝奪人之行動自由者，處五年以下有期徒刑、拘役或三
百元以下罰金。


司法院資訊處製作；財團法人民間司法改革基金會備份。
